【裁判字號】    89,上易,802
【裁判日期】    890216
【裁判案由】    誹謗
【裁判全文】
臺灣高等法院臺中分院刑事判決              民國八十九年度上易字第八○二號
    上  訴  人
    即  被  告  乙○○
    選任辯護人  楊玉珍  律師
右上訴人因誹謗案件，不服臺灣臺中地方法院中華民國八十九年二月十六日第一審判
決（民國八十八年度易字第三二二七號，起訴案號：臺灣臺中地方法院檢察署民國八
十八年度偵字第一○○八○號），提起上訴，本院判決如左：
    主      文
原判決撤銷。
乙○○無罪。
    事      實
一、公訴意旨略以：乙○○於民國（下同）八十八年四月七日，因意圖散布於眾，在
    台中市宋楚瑜之友會籌備處，以「宋楚瑜之友會」名義發布新聞稿，並傳真予聯
    合報、中國時報、自立晚報等各報社不知情之記者，公開指摘：「丙○○、吳春
    夏二人假借「宋楚瑜之友會」名義，對外發表新聞及斂財，擅自將合作金庫西屯
    支庫所設宋楚瑜之友會籌備處之帳號0000000000000號，更改為0
    000000000000號，以混淆捐款人耳目，達到其二人斂財目的」」等
    足以毀損丙○○、吳春夏二人名譽之事（吳春夏部分未據告訴），致當日之聯合
    晚報、中時晚報、自立晚報及次日之中國時報、聯合報；自由時報等傳播媒體，
    均予報導，而使丙○○、吳春夏二人之名譽受到損害，案經丙○○訴請偵辦，因
    認被告涉有刑法第三百十條第二項之加重誹謗罪嫌云云。
二、按犯罪事實應依證據認定之，無證據不得推定其犯罪事實。刑事訴訟法第一百五
    十四條定有明文。又事實之認定，應憑證據，如未能發現相當證據，或證據不足
    以證明，自不能以推測或擬制之方法，以為裁判基礎（參見最高法院四○年台上
    字第八六號判例）；而認定不利於被告之事實，須依積極證據，苟積極證據不足
    為不利於被告事實之認定時，即應為有利於被告之認定，更不必有何有利之證據
    。告訴人之告訴係以被告受刑事訴追為目的，是其陳述是否與事實相符，仍應調
    查其他證據以資審認，最高法院三十年上字第八一六號判例及五十二年台上字第
    一三○○號先後著有判例。
三、公訴人認被告乙○○涉有右開犯行無非以：１告訴人之指述、２扣案之「宋楚瑜
    之友會」所發之新聞稿、３證人官達里、吳春夏之證詞為其論據。訊之上訴人即
    被告乙○○矢口弗承上述犯行，辯稱：伊於是日未在場發布新聞稿，事與伊無涉
    云云。經查告訴人並不確知該新聞稿為何人所發，又扣案之「宋楚瑜之友會」名
    義所發之新聞稿，亦不能證明係被告所傳真出去，再者證人官達里、吳春夏之證
    詞均為傳聞之詞，茲一一詳論如下：
  (一)告訴人丙○○雖對被告提出毀謗之告訴，惟告訴人於原審法院審理時供稱：「我
    不清楚是否被告發佈，但新聞媒體各大報都登是被告發佈」等語（見一審卷第十
    五頁正面），故足認告訴人亦不確定被告是否有發出「宋楚瑜之友會」之新聞稿
    。另告訴人提出告訴時，所檢具之新聞稿傳真影本，其上雖載有被告之姓名、住
    址等資料，惟該新聞稿上所書之姓名、住址等資料，業經原審法院認定並非被告
    之筆跡，且核對告訴人丙○○於本案檢察署之申告單上所記載被告「乙○○台中
    縣沙鹿鎮○○路三九三巷四十六號」之字跡，在運筆、神韻均頗為相似，依吾人
    肉眼所識應係出於同一人之手筆，再佐以證人吳春夏在原審法院於八十九年一月
    十九日審理時所庭呈之新聞稿傳真影本，其上則未載有被告之姓名住址，似能推
    定告訴人所持傳真之新聞稿，乃係其自行加添被告之姓名等資料，故該新聞稿並
    不足作為被告不利之認定。
  (二)證人官達里在原審供證稱：「通常報社接到新聞稿後，均會在查證後才發佈新聞
    ，本件應係宋楚瑜之友會所發之新聞稿，且其應曾向乙○○查證過，始發布新聞
    」等語，作為不利於被告之認定，惟證人在當日作證時，除為上開供述外，尚證
    稱：「新聞稿誰發的不是很清楚」等語（見同上卷第五十五頁正面），故依證人
    官達里之供述，其究竟是否確實有向被告查證新聞稿內容（其意係指稱應該有，
    但究竟有無？）即有可疑？且以證人後段之證述其並不知該新聞稿究為何人所發
    ，顯見官達里前段所述，僅係依其主觀臆測推論之詞，並非其已確定該新聞稿果
    係被告所發。是以證人官達里之供述，無由以此認定被告有傳真發布新聞稿之行
    為。
  (三)又證人吳春夏在同審亦證稱：「當時有兩位記者說乙○○發出新聞稿，說我與丙
    ○○有斂財，到了晚上報紙發出來，我在當晚就向秦金生告訴過了，秦金生說他
    會處理，第二天秦金生就打電話告訴我是乙○○所發的新聞稿，要我忍辱負重，
    當時有位中時晚報記者盧金足傳真一張新聞稿給我，還向我說這是乙○○給他們
    報社的新聞稿」云云，係僅知證人吳春夏是由「二位記者」、「秦金生」、「中
    時晚報記者盧春足」等人所告知，惟前揭人員如何得知該新聞稿係上訴人所發布
    ，究係因新聞稿上載有乙○○之姓名年籍，亦或經查證所悉，尚有疑義。且證人
    吳春夏所述上訴人發布新聞稿之事，係屬「傳聞證據」亦難遽為認定被告確有散
    發新聞稿一事，再者，本院囑託臺灣板橋地方法院訊問證人秦金生，秦金生於八
    十九年六月十六日供證稱：「（問：你是否有向吳春夏表示該新聞稿係被告乙○
    ○發布，要證人吳春夏忍辱負重？）：：但吳曾向我有說過有新聞稿之事，乙○
    ○跟他們有爭議，：：「吳是認為是陳發布的，我是勸他大家是來幫助宋先生，
    ：：。」、「（問：有無查證該新聞稿係被告乙○○所發？）因這是地方個別團
    體內部爭議，我們是屬於宋先生的較高級幕僚，不可能去查證確認上開新聞稿是
    否為乙○○所發。」（見本審卷第三十八頁），足證秦金生並未以電話向告訴人
    吳春夏稱該紙新聞稿由乙○○所發，而證人吳春夏之證詞核與事實尚有出入，難
    以採信。
四、再查八十八年四月七日中午當日被告在任職之南投市○○○村○○路一號台灣省
    公務員人力培訓處上班，有當日之簽到簿影本可證（證一），是以當時被告不能
    同時至台中市以台中市之市內傳真號碼來傳真該紙新聞稿；再參照該紙新聞稿之
    來源傳真號碼：00-0000000於八十八年三月二十四日改為00-0000000，客戶為張
    毓純，裝機地址為台中市○○○路○段四三○巷二號，有中華電信股份有限公司
    臺灣中區電信分公司回函發文字號：中運一字第 89Ｃ7701291號函附卷可稽，此
    電話與被告毫無關係，被告與裝機人、裝機地更無任何淵源，且亦非宋楚瑜之友
    會之傳真電話，是以足證該紙新聞稿並非由被告乙○○所傳真散布之事實，灼然
    而明。
五、查證人陳世源於本院行調查時證稱：「（問：乙○○在本事件發生時是否是宋楚
    瑜之友會的義工或幹部？）不是。」、「（問：他有無代表宋楚瑜之友會發新聞
    稿？）宋楚瑜之友會沒有發新聞稿，如果有會請記者來總會館發布新聞。」、「
    （問：八十八年九月前被告擔任副總會長之前，是否在上班前到過籌備處？）他
    根本沒參與會務，八十八年十月前沒設過總會長各等語，（見本審卷第五十七頁
    正面）亦能證明被告乙○○於案發時未參與會務，亦非宋楚瑜之友會的義工或幹
    部，無權限代發新聞稿，亦無權限及職責代表宋楚瑜之友會接受新聞媒體之徵詢
    及發表意見，該紙新聞稿應非被告所散布。綜上上訴人即被告所辯其無被訴上述
    犯行應屬可信，原審疏察而為論罪科刑之判決，容有違誤，上訴意旨，指摘及此
    ，為有理由，被告所為要屬犯罪不能證明，應由本院將原判決撤銷，而為無罪之
    諭知。
六、據上論斷，應依刑事訴訟法第三百六十九條第一項前段、第三百六十四條、第三
    百零一條第一項，判決如主文。
本案經檢察官甲○○到庭執行職務。
中      華      民      國     八十九     年      九      月    二十    日
                                   臺灣高等法院臺中分院刑事第六庭
                                         審判長法  官  陳  嘉  雄
                                               法  官  邱  顯  祥
                                               法  官  龔  永  昆
右正本證明與原本無異。
不得上訴。
                                               書記官  王  麗  英
中      華      民      國     八十九     年      九      月    二十一  日
                                                                        Ｄ


司法院資訊處製作；財團法人民間司法改革基金會備份。
